【裁判字號】    98,交抗,55
【裁判日期】    980209
【裁判案由】    聲明異議
【裁判全文】
臺灣高等法院高雄分院刑事裁定          98年度交抗字第55號
抗 告人 即
原處分機關 交通部公路總局高雄區監理所
代  表  人  甲○○
受 處 分人
即 異 議人  乙○○
上列抗告人因受處分人違反道路交通管理處罰條例聲明異議案件
，不服臺灣高雄地方法院中華民國97年12月31日裁定（97年度交
聲字第2907號），提起抗告，本院裁定如下：
    主  文
抗告駁回。
    理  由
一、抗告意旨略以：(一)異議人即受處分人乙○○（下稱異議人）
    違規時所駕駛N7-9340 號自小客車之資格憑證為普通大貨車
    執照，原處分機關依道路交通處罰條例第35條第1 項規定暨
    交通部97年1 月24日交路字第0970015997號函釋，裁處罰鍰
    新台幣（下同）19,500元，吊扣汽車（普通大貨車）駕駛執
    照12個月處分、施以道安講習，於法並無不合。(二)若領有較
    高級駕駛執照之人酒後違規駕駛較低級之車輛時，可以不用
    吊扣其駕駛該違規車輛所憑之較高級駕駛執照之人，此舉無
    異鼓勵其於酒後可肆無忌憚的駕駛較低級之車輛，如此將使
    道路交通管理處罰條例第35條第1 項第1 款酒後駕車吊扣駕
    駛執照限制之規定形同具文，無法保障用路人之生命、身體
    、財產法益安全，為加強道路交通管理，維護交通秩序，確
    保交通安全，請撤銷原裁定等語。
二、異議意旨略以：異議人於民國97年12月9 日晚間某時許，酒
    後駕駛車號N7-9340 號自用一般小客車（下稱小型車），於
    同日晚間11時9 分許，行經高雄縣茄萣鄉○○路191.5 公里
    處，為警臨檢測得呼氣中酒精濃度達每公升0.30毫克，遂予
    製單舉發，原處分機關乃依道路交通管理處罰條例第35條第
    1 項第1 款規定，吊扣異議人普通大貨車（下稱大貨車）駕
    駛執照12個月；惟異議人因工作需要駕駛大貨車，應領有駕
    照，此處分將影響一家生計，為此，爰依法聲明異議，請求
    撤銷關於吊扣駕駛執照12個月之處分等語。
三、按汽車駕駛人，駕駛汽車經測試檢定有酒精濃度超過規定標
    準之情形者，處15,000元以上60,000元以下罰鍰，並當場移
    置保管其車輛及吊扣其駕駛執照1 年，道路交通管理處罰條
    例第35條第1 項第1 款定有明文。而所謂酒精濃度超過規定
    之標準者，依道路交通安全規則第114 條第2 款之規定，係
    指汽車駕駛人飲用酒類或其他類似物後其吐氣所含酒精濃度
    超過每公升0.25毫克或血液中酒精濃度超過0.05% 以上者。
    次按，汽車駕駛人，因違反本條例及道路交通安全規則之規
    定，受吊銷駕駛執照處分時，吊銷其持有各級車類之駕駛執
    照，道路交通管理處罰條例第68條定有明文。此規定係於94
    年12月14日修正公布，並於95年3 月1 日施行，而修正前之
    道路交通管理處罰條例第68條則係規定「汽車駕駛人，因違
    反本條例及道路交通安全規則之規定，受吊扣或吊銷駕駛執
    照處分時，吊扣或吊銷其持有各級車類之駕駛執照」，觀其
    修法意旨，係以「原條文將違規駕駛人所持有之各級車類駕
    駛執照一併吊扣或吊銷，失之過酷，影響人民工作及生活甚
    鉅」為由，而刪除吊扣駕駛人駕駛執照時，應吊扣駕駛人持
    有各級車類駕駛執照之規定，是依現行道路交通管理處罰條
    例，已無得吊扣駕駛人所持有他級駕駛執照之依據存在，從
    而，於為吊扣駕駛人駕駛執照之處分時，自僅得吊扣駕駛人
    違規時所駕駛該級車類之駕駛執照，以限制其繼續駕駛該級
    車類行駛道路之權利，若駕駛人並無該級車類之駕駛執照，
    即無從執行吊扣駕駛執照之處分，而僅係應否依道路交通管
    理處罰條例第22條第1 項規定處罰駕駛人之問題。
四、經查：
  (一)異議人於97年12月9 日晚間某時許，酒後駕駛車號N7-9340
    號自用一般小客車，於同日晚間11時9 分許，行經高雄縣茄
    萣鄉○○路191.5 公里處，為警臨檢測得呼氣中酒精濃度達
    每公升0.30毫克，已超過法定標準，經警製單舉發，原處分
    機關乃依道路交通管理處罰條例第35條第1 項第1 款規定，
    裁處異議人19,500元，並吊扣異議人大貨車駕駛執照12個月
    之處分一節，業據異議人自承在卷，並有高雄縣政府警察局
    高警交字第N00000000 號舉發違反道路交通管理事件通知單
    、交通部公路總局高雄區監理所97年12月11日高監自裁字第
    裁80-NO0000000號裁決書、送達證書各1 紙在卷可稽（見原
    審卷第7-9 頁），是異議人上開酒後駕車違規之事實，堪以
    認定。
  (二)又本件異議人係於81年1 月6 日考領普通小型車駕駛執照，
    82年6 月19日考領普通大貨車駕駛執照，90年5 月16日考領
    職業大貨車駕駛執照之事實，亦有上開原處分機關所附之汽
    車、機車駕照基本資料1 份在卷足憑（見原審卷第8 頁）。
    而關於各類駕照資格及得適用駕駛之車種等規定，係採取一
    人一照（機車駕駛執照或汽車駕駛執照）管理制度，道路交
    通安全規則第60、61、62條定有明文；且實務作業上考照之
    資格及核發於考領晉級駕駛執照後，原領有之較低一級之駕
    照皆收回作廢，駕駛人並無保留。由此可知，異議人於本件
    酒駕違規時，所領用者係普通大貨車駕駛執照，並未領用普
    通小型車（即自小客車）之駕駛執照，要屬事實。揆諸前開
    說明，異議人既係駕駛普通小型車違反道路交通管理處罰條
    例第35條第1 項第1 款之規定，依法即僅能吊扣其普通小型
    車駕駛執照，並無得吊扣異議人持有他級駕駛執照之依據。
    從而，自不得因異議人原領有之較低一級之駕駛執照皆已收
    回作廢，即吊扣其普通大貨車駕駛執照。原處分機關以異議
    人有上開違規行為，逕行裁處吊扣異議人之普通大貨車駕駛
    執照，已難謂係適法之處分。
  (三)按94年12月14日修正、95年3 月1 日施行前之道路交通管理
    處罰條例第68條固規定：「汽車駕駛人，因違反本條例及道
    路交通安全規則之規定，受吊扣或吊銷駕駛執照處分時，吊
    扣或吊銷其持有各級車類之駕駛執照」，惟修正後業已刪除
    「吊扣」之規定，改為「汽車駕駛人，因違反本條例及道路
    交通安全規則之規定，受吊銷駕駛執照處分時，吊銷其持有
    各級車類之駕駛執照」，其修正理由乃係舊法將違法或違規
    駕駛人所持有各級車類之駕駛執照一併吊扣，失之過酷，影
    響人民工作及生活甚鉅，故依修正後之該條規定，受吊扣駕
    駛執照處分時，僅能吊扣違規當時所駕車類之駕駛執照，不
    再吊扣其持有各級車類之駕駛執照，僅於受吊銷駕駛執照處
    分時，始吊銷其持有各級車類之駕駛執照。次按行政行為對
    人民課以一定之義務或負擔，或造成人民其他之不利益時，
    其所採取之手段，與行政機關所追求之目的間，必須有合理
    之聯結關係存在，亦即不得違反「不當聯結禁止原則」，若
    欠缺此聯結關係，此項行政行為即非適法（最高行政法院90
    年度判字第1704號判決參照）。查本件異議人因飲酒後駕駛
    自用小客車，則應依本條例第35條第1 項第1 款之規定吊扣
    其所依憑駕駛自用小客車資格之駕駛執照，若將異議人自用
    小客車以外之普通大貨車駕駛資格一併予以限制，則係不當
    聯結異議人駕駛自用小客車之違規行為與其普通大貨車駕駛
    資格，此種不當聯結即構成違法，而有撤銷之原因。
  (四)又道路交通安全規則第61條第1 項第3 款規定，汽車駕駛人
    取得高一級車類之駕駛資格者，應換發駕駛執照，並准其駕
    駛較低級車類之車輛，已領有大貨車駕駛執照者，得駕駛小
    型車、輕型機器腳踏車。依上開規定，異議人因領有較高級
    之普通大貨車駕駛執照，且經換發為該等駕駛執照後，其他
    低級等車類即不再核發駕駛執照，而直接允許其得駕駛其他
    車輛。查本件異議人酒後駕駛自用小客車，依法本應吊扣其
    小型車駕駛執照，惟因異議人領有較高級之普通大貨車駕駛
    執照，致無較低級車類之小型車駕駛執照可供吊扣，固導致
    越級駕駛人違規酒駕時，受有無須吊扣駕駛執照之利益，然
    此關於駕駛執照管理所衍生之執行困難或法規漏洞，宜由修
    法解決，尚不得擴張解釋於駕駛人無較低級駕駛執照可供吊
    扣時，即率爾代以吊扣其所領有之較高級駕駛執照。況行政
    行為，採取之方法所造成之損害不得與欲達成目的之利益顯
    失均衡，行政程序法第7 條第3 款定有明文及行政罰法第18
    條意旨可參，原處分機關於本件異議人無自用小客車之駕照
    可供吊扣時，吊扣其普通大貨車駕照以代之，雖可達成限制
    駕駛人繼續駕駛該級車類行駛之目的，惟亦同時造成限制駕
    駛人繼續駕駛普通大貨車之結果，所造成之損害已與欲達成
    目的之利益顯失均衡。且依前開所述本件行為時之道路交通
    管理處罰條例第68條，既已將「吊扣」各級車類之規定予以
    刪除，原處分機關自不能逕行處分吊扣受處分人其他車種之
    駕駛執照。原處分機關因受處分人駕駛自用小客車而有上開
    違規行為，因異議人無自用小客車駕駛執照而逕行吊扣其普
    通大貨車駕駛執照代之，顯已逾越道路交通管理處罰條例第
    68條之規範意涵及範圍，自難謂係適法之處分。
五、綜上所述，原裁定以原處分機關僅能吊扣異議人違規當時所
    駕駛之車輛種類即普通小型車之駕駛執照，不得代以吊扣其
    普通大貨車之駕駛執照，認原處分機關逕對異議人裁處吊扣
    普通大貨車駕駛執照12個月之處分，於法未合，因而將此部
    分之處分撤銷，又因異議人並無普通小型車駕駛執照可供執
    行吊扣，並就此部分另為不罰之諭知，經核並無不合。抗告
    意旨指摘原裁定不當，為無理由，應予駁回。
六、據上論結，應依道路交通案件處理辦法第26條，刑事訴訟法
    第412 條，裁定如主文。
中    華    民    國    98    年    2     月    9     日
                  刑事第八庭    審判長法  官  洪兆隆
                                      法  官  李政庭
                                      法  官  陳志銘
以上正本證明與原本無異。
不得再抗告。
中    華    民    國    98    年    2     月    9     日
                                     書記官  黃琳群


司法院資訊處製作；財團法人民間司法改革基金會備份。
